臺灣高等法院臺中分院民事判決　九十二年度再國易字第一號
　　再審　原告　丙○○○
　　法定代理人　林逢泉
　　訴訟代理人　乙○○
右當事人間請求國家賠償事件，再審原告對於臺灣彰化地方法院九十一年度國字第二
號及本院九十二年度上國易字第二號確定判決提起再審之訴，並於再審程序為訴之擴
張，本院於九十三年五月四日言詞辯論終結，茲判決如下：
　    主  　  文
臺灣彰化地方法院九十一年度國字第二號及本院九十二年度上國易字第二號確定判決
關於駁回再審原告後項之訴部分及訴訟費用之裁判均廢棄。
右廢棄部分，再審被告應給付再審原告新台幣參拾萬壹仟肆佰壹拾玖元及自民國九十
一年十月十二日起至清償日止按年息百分之五計算之利息。
再審原告其餘之訴及擴張之訴均駁回。
再審（含擴張之訴）及前程序訴訟費用由再審被告負擔五分之一，餘由再審原告負擔
。
再審原告假執行之聲請駁回。
    　事 　   實
甲、再審原告方面：
一、聲明：求為判決：
（一）臺灣彰化地方法院九十一年度國字第二號及本院九十二年度上國易字第二號確
      定判決均廢棄。
（二）再審被告應賠償再審原告新台幣（下同）一百六十五萬五千零四十元及自前程
      序第一審起訴狀送達翌日起至清償日止按年利率百分之五計算之利息。
（三）再審被告應另自民國九十一年九月一日起至前項債務清償完畢日止，按月賠償
      再審原告八萬五千零二十元。
（四）再審原告願以現金或等值之可轉讓定期存單供擔保，請准宣告假執行。
二、陳述：
（一）原確定判決有民事訴訟法第四百九十六條第一項第一款所定「適用法規顯有錯
      誤」之再審事由：
    １、再審被告未製作裁決書即將再審原告所有之系爭活動式餐車予以沒入，此種
        程序上之欠缺，並非可補正之事項，原判決審竟認為可以補正而認為再審被
        告不必依國家賠償法之規定對再審原告負賠償責任，其適用法規（行政程序
        法第一一四條第二項、道路交通管理處罰條例第九十條）顯有錯誤：
      Ａ、按行政程序法第一百十四條第二項規定：「違反程序或方式規定之行政處
          分，除依第一百一十一條規定而無效者外，其補正行為，僅得於訴願程序
          終結前為之；得不經訴願程序者，僅得於向行政法院起訴前為之」。本件
          再審被告於九十年三月二十六日對再審原告所有之活動式餐車（含附屬推
          車）之沒入處分，業經台灣彰化地方交通法庭以九十年度交聲字第一五八
          號裁定予以撤銷，再審被告未為抗告因而確定在案，且再審被告更於九十
          一年五月十七日發函給再審原告表示：「案依據台灣彰化地方九十年度交
          聲字第一五八號交通事件裁定書所示，本分局九十年三月二十六日所為沒
          入台端活動式攤架之處分撤銷」等語。而再審被告為警察機關，其所為沒
          入系爭活動餐車之處分，其救濟程序非循訴願、行政訴訟程序為之，而係
          循普通法院交通法庭管道為之，並不影響其為行政處分之性質，該沒入行
          政處分瑕疵若可補正，至遲應於交通法庭就聲明異議事件裁定終結前為之
          ，惟交通法庭已就聲明異議事件裁定終結，將再審被告所為沒入系爭活動
          餐車之行政處分行為予以撤銷確定，再審被告上述沒入系爭餐車之行政處
          分既經法院交通法庭裁定撤銷確定，自無從再予補正可能，前程序原判決
          竟認前述行政處分程序之瑕疵可以補正，而認為再審被告之上述行政處分
          行為未侵害再審原告之權利，不符合國家賠償法第二條第二項規定之要件
          ，駁回再審原告之請求，原判決適用法規顯有錯誤。
      Ｂ、九十年三月二十六日系爭餐車被沒入時，當時道路交通管理事件統一裁罰
          基準及處理細則第六十一條第一項規定：「違反道路交通管理事件，受處
          分人於裁決後逾十五日未向管轄地方法院聲明異議，或其聲明異議經法院
          裁定確定，而不依裁決或裁定繳納罰鍰或不繳送汽車牌照、駕駛執照者，
          依下列規定處理：、、、五、於經處分沒入拼裝車輛、高音量喇叭或噪音
          器物、測速雷達感應器、攤棚、攤架者，於裁決確定後銷燬」等語。依此
          規定，關於沒入攤棚、攤架事件，處分機關應制作裁決書，載明沒入物品
          之內容交與受處分人，受處分人對沒入處分聲明異議者，原處分機關均應
          暫予保管攤棚、攤架，俟法院裁定確定後，方得依確定裁定之內容予以執
          行，若處分機關未制作裁決書，或受處分人對沒入處分聲明異議者，在法
          院就異議事件裁定終結確定前，處分機關均不得逕對之為沒入處分，若法
          院認為聲明異議有理由，則原處分機關即應將該暫予保管之物品，返還於
          受處分人。本件再審被告己自承其於沒入系爭餐車後不數日，即將之銷毀
          顯見再審被告未遵守前述於聲明異議程序確定前暫予保管沒入物品之規定
          （職務義務），此種「違背職務」之行為並因而造成人民之損害，當然構
          成國家賠償法所謂的「不法」侵害人民權利之要件，原審有正確適用法律
          之義務卻因不知前述規定，反而認為再審被告實施取締後，得逕依據廢棄
          物清理法第十一條第九款予以清除銷毀云云，其適用法規顯有錯誤。
    ２、前判決認為：再審被告得於沒入系爭餐車處分後「隨即」依廢棄物清理法或
        台灣省攤販管理規則第十五條、道路交通管理處罰條例第八十二條之規定將
        系爭活動式餐車予以銷毀云云，適用法規亦有錯誤：系爭活動式餐車既為再
        審原告生財器具，再審被告亦認為此係再審原告擺攤賺錢之工具，觀諸廢棄
        物清理法第二條規定，所謂廢棄物，係指垃圾、糞尿足以污染環境衛生等之
        「一般廢棄物」或具有毒性、危險性或其以外之「事業廢棄物」而言，則系
        爭活動式餐車絕非廢棄物，自無適用廢棄物清理法逕予銷毀之餘地，原判決
        竟誤用該法，其適用法規顯有錯誤。
    ３、系爭活動式餐車沒入之日期為九十年三月二十六日，自應適用八十八年四月
        二十一日總統令修正公佈，並自八十八年七月一日起施行之「道路交通管理
        處罰條例」，蓋「道路交通管理處罰條例」於九十年一月十七日固曾經總統
        令修正增訂，但該次修正條文係自九十年六月一日起始施行，本件不能適用
        九十年一月十七日修訂之條文。查前述八十八年四月二十一日總統令修正公
        佈，並自八十八年七月一日起施行之「道路交通管理處罰條例」第八十二條
        ，並無妨礙交通之物、廣告牌，經勸導行為人不即時清除或行為人不在場時
        ，視同廢棄物，依廢棄物法令清除之規定。姑暫不論再審原告當時明明已趕
        在現場，並非不在場，僅就再審被告逾越當時施行適用之「道路交通管理處
        罰條例」規定，欠缺將系爭活動式餐車視同廢棄物清除之依據，竟將之視同
        廢棄物處理掉乙事而言，就足以認定再審被告逾越權限或濫用權力，而「逾
        越權限或濫用權力」之行政處分，當然「以違法論」，又為行政訴訟法第四
        條第二項及行政法院八十一年判字第一００六號判例所明示，再審被告逾越
        權限或濫用權力而侵害再審原告之權利，自當構成國家賠償責任。
    ４、按國家賠償法第二條第二項前段所稱：「不法侵害人民自由與權利」，其中
        「不法」一語，一般均認為包含：「無法律或法規命令之依據」與「違背職
        務之行為」（含抵觸司法院解釋、判例、無正當理由而違反行政機關內部之
        行政規則、瑕疵之裁量行為、違反對第三人之職務義務、公務員怠於執行職
        務等等）兩大情況；又「逾越權限或濫用權力之行政處分，以違法論」亦為
        行政訴訟法第四條第二項所規定及最高行政法院八十一年判字第一００六號
        判例所明示，此亦為不法類型之一，原確定判決援引最高法院八十六年度台
        上字第一八一五號判決，認為：「所謂不法，係指違反法律強制禁止之規定
        而言」，尚有未合。
    ５、公務員只要有違背職務之行為，本即推定為有故意過失，根本不需要被害人
        再舉證。況本件再審被告明顯違背應開單以及俟裁定確定後才能銷毀沒入物
        之職務義務，並因而造成再審原告損害，再審被告顯然有故意，至少亦可認
        為有誤解法規之過失，前程序判決一再以取締攤販之初於法有據，就全部忽
        略公務員於執行職務時，應注意其執行行為不能違背如前面所述之各項職務
        義務規定，率即認為再審被告無故意過失云云，適用法規顯有錯誤。
    ６、系爭活動式餐車為再審原告所有，該餐車並非「違禁品」亦非「犯罪」工具
        （攤販取締僅是行政法上之處罰行為非刑法上之非難行為），其所有權依民
        法第七六五條規定受有保護；又系爭沒入物品既為活動式餐車，可隨時更換
        地點營業，其營業利益亦可受合法保護。乃原確定判決對於再審被告未履行
        正當行政程序與保管物品之責視若無睹，竟認為系爭餐車可視為廢棄物，逕
        自銷毀云云，否定再審原告之損害賠償請求權，否定再審原告得在他處營業
        通常可得受保護之合法可得利益，原確定判決適用法規顯有錯誤。
    ７、再審原告並非請求「非法」擺攤的營業利益，而係請求再審被告應賠償餐車
        被銷燬之損害以及合法的營業收入利益，再審被告謂「基於自己不法情事、
        、自不許其請求賠償損害、」云云，顯有錯誤。
（二）原確定判決有民事訴訟法第四百九十七條所定：「就足影響於判決之重要證物
      ，漏未斟酌」之再審事由：再審原告於前程序提出地籍圖及土地登記謄本，足
　　　以證明再審原告當初活動式餐車係置放於空地，該地並非道路範疇，原判決對
　　　於此重要證據漏未斟酌，另對於再審原告所提有關證明受有物品損失、營業利
　　　益損失等證據，亦未斟酌，顯有上述法條所定「足影響於判決之重要證物，漏
　　　未斟酌」之再審事由。
三、證據：除引用原審立證方法外，補提：丙○○○與警察對話之錄音光碟一片、、
    台灣彰化地方交通法庭九十年度交聲字第一五八號交通事件裁定、彰化警察局員
    林分局九十一年五月十七日員警交字第09100140220 號函、行政程序法第一一四
    條條文、道路交通管理事件統一裁罰基準及處理細則第六十條、第十一條條文、
    系爭活動式餐車、附屬物品項目表、內政部警政署及相關警察機關、法務部等行
    政函示、台灣省攤販管理規則第一條條文、「違反道路交通管理事件統一裁罰基
    準及處理細則」第六十一條、「攤販銷售額查定要點」、道路交通管理處罰條例
    法規沿革、訴願書（以上均為影本）各一件為證。
乙、再審被告方面：
一、聲明：求為判決駁回對造再審之訴。
二、陳述：
（一）公務員於執行職務行使公權力時，因故意或過失不法侵害人民自由或權利者，
      國家應負損害賠償責任，固為國家賠償法第二條第二項前段所明定。該條賠償
      責任之構成，必須公務員於執行職務行使公權力時，有「不法」侵害人民之自
      由權利，始為該當。苟公務員於執行職務行使公權力當時，並無不法之情事，
      僅因事後應為之程序欠缺待補正，有所不當，則與「執行職務行使公權力時，
      因故意或過失不法侵害」之構成要件有間，即無國家賠償責任之可言。再主張
      他人因故意或過失不法侵害，而請求損害賠償，如請求人自己已具有不法之情
      事，而為法律所不容於先，自不許其得請求賠償損害，否則，無異助長請求人
      一方不法原因事實之發生及擴大（最高法院五十六年度台上字第二二三二號判
      例要旨及八十三年度台上字第二三四七號判決要旨參照）。又按損害賠償之債
      ，以有損害之發生及有責任原因之事實，並二者之間有相當因果關係成立要件
      （最高法院四十八年度台上字第四八一號判例意旨參照）。是國家賠償請求權
      之成立要件，須以公務員之執行職務具有故意或過失之行為，及人民之自由或
      權利須受有損害，且該損害之發生與有責任原因之事實間具有相當因果關係為
      必要。
（二）本件案例再審原告於八十九年十月十三日晚間，在彰化縣員林鎮○○路臨近鐵
      路平交道處，違規擺設攤位販賣臭豆腐，經民眾打電話至員林分局莒光派出所
      舉發，該轄區派出所乃派員前往，發現再審原告之違規行為，乃當場開單告發
      ，並責令其應將違規攤架移走，惟再審原告不遵守法令規定，繼續在該處違規
      擺設攤位，且進而於收攤後將其攤架擺放於臨近鐵路平交道旁道路，妨害交通
      ；九十年三月二十六日下午再審被告依據彰化縣政府所函發之計畫，規劃勤務
      執行整頓市○○道專案，於員林鎮○○路臨近鐵路平交道道路旁，發現該違規
      攤架妨害交通，再審原告當時並未在現場，再審被告之員警不知系爭餐車係屬
      何人所有，執勤員警乃依規定拍照存證後，依道路交通管理處罰條例第八十二
      條第一項第十款、第二項規定將該餐車予以沒入，依法先行移至適當處所。執
      行結束前，再審原告雖趕至現場要求再審被告之員警別帶走系爭餐車，惟當時
      再審被告之員警要求再審原告提出身分證件，再審原告始終不肯，亦未稱系爭
      餐車為其所有，故再審被告之員警因而為排除再審原告阻擋執行之行為。再審
      被告之員警沒入餐車後，須將系爭餐車移至分局，經放置後，因無人出面認領
      ，即將系爭餐車交由員林鎮公所清潔隊依廢棄物清理法予以銷燬。另依道路交
      通管理處罰條例第八十二條第一項第一款、第二項之規定，系爭餐車為妨害交
      通之物，而行為人不在場，再審被告自可將其視同廢棄物，依廢棄物清理法清
      除之，再審被告之行為不該當行為違法之要件。
（三）道路交通管理處罰條例第八十二條第一項第一款規定：「在道路堆積、放置或
      拋擲足以妨礙交通之物，處行為人或其雇主一千二百元以上二千四百元以下罰
      鍰」。同條第二項規定：「前項第一款妨礙交通之物，經勸導行為人不即時清
      除或行為人不在場，視同廢棄物，依廢棄物法令清除之」。同條第一項第十款
      規定：「在公告禁止設攤之處擺設攤位者，除責令行為人即時停止並消除障礙
      外，處行為人或其雇主一千二百元以上二千四百元以下罰鍰，攤架、攤棚均得
      沒入之」。此等違反道路交通管理處罰條例之行為，係由警察機關處罰之，第
      八條第一項第二款定有明文。又所謂設置攤位並不以取締當時有營業為必要。
      再者，「一般廢棄物，除應依下列規定清除外，其餘在指定清除地區以內者，
      由執行機關清除之」、「道路之安全島、綠地、公園及其他公共場所，由管理
　　　機構清除」，此為10.修正廢棄物清理法第十一條（修正前為原第七條）第
　　　九款所明定。本件再審原告既自認在公告禁止設攤之處擺設如附表所示之物品
　　　，其有擺設攤位之事實，至為明確。又再審原告擺設攤位之彰化縣員林鎮○○
　　　路臨近鐵路平交道處，係屬公共場所，縱令再審被告之員警於取締當時，再審
　　　原告尚未開始營業，然再審原告於公共場所擺設攤位，再審被告依據上開廢棄
　　　物清理法之規定，亦得逕予清除，則再審被告之員警予以取締，並沒入擺置之
　　　攤架、攤棚，及排除再審原告阻擋執行之行為，於法均屬有據，要無牴觸法規
　　　可言。
（四）再審原告所引用之「道路交通管理事件統一裁罰基準及處理細則」第六十條第
      一項第四款：「聲明異議事件除已依職權或依原處罰機關或受處分人之聲請，
      有停止執行之裁定外，原裁決沒入其車輛、高音量喇叭或噪音器物、測速雷達
      感應器、攤鵬攤架者，均應暫予保管」之規定，係九十年五月三十日修正時新
      增之規定，再審被告於九十年三月二十六日為沒入之處分時尚無此規定，再審
      被告對於沒入之餐車並無保管義務。
（五）查道路交通管理處罰條例於九十年一月十七日修正時增訂第八十二條第二項，
      規定：妨礙交通之物、廣告物，經勸導行為人不即時清除或行為不在場時，視
      同廢棄物，依廢棄物法令清除之。並自九十年六月一日起施行。再審被告之取
      締行為，於法均屬有據，要無牴觸法規可言。
（六）再審被告已將沒入之系爭餐車交由員林鎮公所之清潔隊回收，由清潔隊銷燬。
      再審被告正在吊移餐車時，再審原告趕到現場，再審被告之警員當場問再審原
      告：「餐車是不是你的，如果是你的你要拿出身分證，我們要開單告發」，再
      審原告當場沒有回話，也不交出身分證明文件，只要求不要將餐車移走，再審
      被告只好依法將餐車移至分局。
（七）沒入當天，餐車內並無再審原告所稱之圓桌、圓椅、大碗、臭豆腐、香油、沙
      拉油、中藥材、米酒、豬腸等物品。
三、證據：提出彰化縣政府八九彰府警行字第三九三八四號函影本一件為證。
丙、本院依職權向台灣彰化地方法院調閱九十一年度國字第二號（含本院九十二年度
    上國易字第二號）丙○○○、彰化縣警察局員林分局間國家賠償事件卷宗。
      理　　　由
甲、程序方面：
（一）本件再審被告彰化縣警察局員林分局之法定代理人原為甲○○，現變更為林逢
      泉，並由林逢泉具狀聲明承受訴訟（見本院卷第六十五頁），核無不合。
（二）本件再審原告提起本件國家賠償訴訟前，已依國家賠償法規定請求賠償義務機
      關即再審被告請求賠償，經再審被告於九十一年八月六日以員警交字第０九一
      ００一八０一四０號絕國家賠償決定書通知再審原告，有再審原告所提決定書
      附卷可稽（見調閱之原審九十一年國字第二號卷第二十五頁、第二十六頁），
      再審原告於其請求賠償遭拒絕後始提起前程序訴訟，其前程序合於國家賠償法
      第十條所定要件。
（三）按民事訴訟法第五百條第一、二項規定：「再審之訴，應於三十日之不變期間
      內提起。前項期間，自判決確定時起算，判決於送達前確定者，自送達時起算
      ；其再審之理由發生或知悉在後者，均自知悉時起算。但自判決確定後已逾五
      年者，不得提起」。本件再審原告於九十二年九月五日收受本院九十二年度上
      國易字第二號民事判決〔見調閱之本院前程序九十二年度上國易字第二號卷（
      以下稱前程序本院卷）第一五三頁），該事件為不得上訴第三審之案件，於送
      達前之宣判時確定，但依前述民事訴訟法第五百條第二項中段規定，再審不變
      期間自送達時之九十二年九月五日翌日起算，再審原告於同年十月一日提起再
      審之訴，並未逾三十日，是本件再審原告提起本訴，顯已遵守前述法條所定三
      十日之不變期間。
（四）民事訴訟法第五０五條規定：「除本編別有規定外，再審之訴訟程序，準用關
      於各該審級訴訟程序之規定」；同法第四百四十六條第一項規定：「訴之變更
      或追加，非經他造同意，不得為之。但第二百五十五條第一項第二款至第六款
      情形，不在此限」；同法第二百五十五條第一項第三款規定：「訴狀送達後，
      原告不得將原訴變更或追加他訴，但有下列各款情形之一者，不在此限．．．
      三、擴張或減縮應受判決事項之聲明者」。本件再審原告起訴，訴之聲明：（
      一）臺灣彰化地方法院九十一年度國字第二號及本院九十二年度上國易字第二
      號確定判決均廢棄。（二）再審被告應返還再審原告如附表所示之物品，如不
      能返還時，應賠償再審原告二十萬九千七百元及自前程序第一審起訴狀繕本送
      達翌日起至清償日止按年息百分之五計算之利息。（三）再審被告應賠償再審
      原告九十九萬一千九百五十元及自前程序第一審起訴狀送達翌日起至清償日止
      按年利率百分之五計算之利息，並自民國九十一年九月一日起至前項債務清償
      完畢日止，按月賠償再審原告八萬五千零二十元（見本院卷第二頁）；嗣將前
      述聲明第（二）項前段「再審被告應返還再審原告如附表所示之物」部分予以
      減縮（見本院卷第一０三頁、第一九０頁、第一九一頁）；又將原聲明第（二
      ）、（三）項原請求給付之金額二十萬九千七百元及九十九萬一千九百五十元
      部分，擴張為一百六十五萬五千零四十元（見本院卷第一九一頁），依上述說
      明，無需對造同意。
乙、實體方面：
一、再審原告主張：再審被告於九十年三月二十六日下午二時許，在未依法開立沒入
    餐車之舉發書或其他沒入處分書之情形下，即將再審原告所有當天尚未營業置放
    於彰化縣員林鎮○○路路旁之活動式餐車逕行沒入，僱用怪手將該餐車強行吊走
    ，並將該餐車交由彰化縣員林鎮公所清潔隊予以銷燬，經再審原告對再審被告所
    為前述沒入活動式餐車之處分行為聲明異議，台灣彰化地方法院於九十一年三月
    十二日，以九十年度交聲字第一五八號交通事件裁定，認定再審被告前述沒入活
    動式餐車之處分程序有瑕疵，而將再審被告所為上述沒入餐車之處分行為予以撤
    銷確定在案，再審被告九十一年五月十七日員警交字第○九一○○一四○二二○
    號致再審原告之函文亦自承伊原為沒入餐車之處分已被法院裁定撤銷無誤，再審
    被告對再審原告所為上開沒入活動式餐車之處分行為既被法院裁定撤銷，足見該
　　沒入餐車之處分屬「違法不當之處分」，再審原告本無須忍受再審被告之沒入處
　　分，且該處分已被法院裁定撤銷確定，其程序之瑕疵無從補正；另查再審原告所
　　有之上述餐車為營生之工具，並非廢棄物清理法第二條所稱之垃圾、糞尿足以污
　　染環境衛生等之「一般廢棄物」，亦非該法所稱具有毒性、危險性或其以外之「
　　事業廢棄物」，不得視為廢棄物而予銷燬，再審被告之警員竟於執行職務時，不
　　顧再審原告之阻止，僱用怪手將該餐車強行吊走，將該餐車用強制力沒入，當然
　　有故意或過失，造成侵害再審原告財產權之結果，兩者間有因果關係，依國家賠
　　償法第二條第二項規定，再審被告自應對再審原告負國家損害賠償責任；前經再
　　審原告對再審被告依國家賠償法提起國家賠償之訴，請求：（一）再審被告應返
　　還再審原告如附表一所示物品，如不能返還時，應賠償再審原告（相當於前述活
　　動式餐車及車內附屬物之價值）貳拾參萬玖仟柒佰元，及自起訴狀繕本送達翌日
　　起至清償日止，按年息百分之五計算之利息。（二）再審被告應賠償再審原告玖
　　拾玖萬壹仟玖佰伍拾元（即無法以活動式餐車販賣臭豆腐營生之損害）及自起訴
　　狀繕本送達翌日起至清償日止，按年息百分之五計算之利息，並自民國九十一年
　　九月一日起至前開聲明所示債務清償完畢日止，按月賠償再審原告伍萬捌仟參佰
　　伍拾元。（三）再審被告應賠償再審原告非財產上損害壹拾萬元及自起訴狀繕本
　　送達翌日起至清償日止，按年息百分之五計算之利息。原確定判決竟認為再審原
　　告所為前述沒入餐車之處分程序雖有瑕疵但其瑕疵可以補正，並認為再審被告得
　　依據廢棄物清理法規定將再審原告所有之上述活動式餐車予以銷燬，再審被告沒
　　入餐車之行為並未不法侵害再審原告之權利，因而判決駁回再審原告之請求，足
　　見原確定判決適用法規顯有錯誤，有民事訴訟法第四百九十六條第一項第一款所
　　定之再審事由；又再審原告於前程序提出地籍圖及土地登記謄本，足以證證明再
　　審原告當初活動式餐車係置放於空地，該地並非道路範疇，原判決對於此重要證
　　據漏未斟酌，亦有民事訴訟法第四百九十六條第一項第十三款所定「足影響於判
　　決之重要證物漏未斟酌」之再審事由等情，爰依民事訴訟法第四百九十六條第一
　　項第一款、第十三款之規定，對原確定判決提起再審之訴，求為判決：（一）臺
　　灣彰化地方法院九十一年度國字第二號及本院九十二年度上國易字第二號確定判
　　決均廢棄。（二）再審被告應賠償再審原告一百六十五萬五千零四十元及自前程
　　序第一審起訴狀送達翌日起至清償日止按年利率百分之五計算之利息。（三）再
　　審被告應另自民國九十一年九月一日起至前項債務清償完畢日止，按月賠償再審
　　原告八萬五千零二十元。（四）再審原告願以現金或等值之可轉讓定期存單供擔
　　保，請准宣告假執行〔再審原告於再審程序中為訴之擴張及減縮（詳如本判決理
　　由甲之（三）所載，經擴張、減縮後，其聲明如右所述〕。
二、再審被告則以：再審原告於前開處所置放活動式餐車，原屬違規，本不受法律保
    護，再審被告之員警將該餐車予以沒入移走，即不得認為「故意或過失不法侵害
    再審原告之權利，且上述處分程序之瑕疵可以補正，前述餐車屬廢棄物，再審被
    告之警員依廢棄物清理法將之移走銷燬，並未損害再審原告之權利等語，資為抗
    辯。
三、
（一）再審原告主張：再審被告於九十年三月二十六日下午二時許，在未依法開立沒
      入餐車之舉發書或其他沒入處分書之情形下，即將再審原告所有當天尚未營業
      置放於彰化縣員林鎮○○路路旁之活動式餐車逕行沒入，僱用怪手將該餐車吊
      走，並將該餐車交由彰化縣員林鎮公所清潔隊予以銷燬等情，為兩造所不爭，
      並有再審原告於前程序所提之照片附卷足憑〔見調閱之原審九十一年國字第二
      號卷（以下稱前程序原審卷）第五十頁〕。又再審被告將再審原告所有之前述
      活動式餐車沒入，僱用怪手將該餐車吊走，並將該餐車交由彰化縣員林鎮公所
      清潔隊予以銷燬之處分行為，經再審原告向法院聲明異議，台灣彰化地方法院
      於九十一年三月十二日，以九十年度交聲字第一五八號交通事件裁定，認定：
      「警方（指再審被告）於九十年三月二十六日下午，見異議人（指再審原告）
      之活動式餐車仍然放在彰化縣員林鎮○○路旁，於未開單沒入餐車之罰單或書
      面之情形下，即將該餐車予以沒入，且警方沒入餐車之時間與前對異議人在公
      告禁止設攤之處擺設攤位而予以開立罰單之時間已相隔半年之久，自不得以該
      半年前罰鍰銀圓八百元之處罰，再追加為沒入攤架之處罰」等語，而將再審被
      告九十年三月二十六日所為沒入再審原告所有上述活動式餐車之處分行為予以
      撤銷確定之情，亦有再審原告所提上述裁定以及再審被告九十一年五月十七日
      員警交字第○九一○○一四○二二○號致再審原告之函文附卷可據（見前程序
      原審卷第十一頁、第十二頁）。
（二）按國家賠償法第二條第一項規定：「本法所稱公務員，謂依法令從事於公務之
      人員」；第二項前段規定：「公務員於執行職務行使公權力時，因故意或過失
      不法侵害人民自由或權利者，國家應負損害賠償責任」。九十年一月十七日修
      正前道路交通管理處罰條例第八條第一項第二款規定：「違反本條例之行為，
      由左列機關處罰之：．．．二、違反第六十九條至第八十四條之規定者，由警
      察機關處罰（與本件有關者為第八十二條第一項第十款及第二項：在公告禁止
      設攤之處設攤位者，處罰鍰四百元以上八百元以下，並得沒入攤架、攤棚）」
      。第二項規定：「前項處罰，於裁決前，應給予違規行為人陳述之機會」。由
      此規定，關於在公告禁止設攤之處設攤位者，警察機關雖可對違規擺設之攤架
      、攤棚為沒入處分，但應以裁決方式為之，亦即明定其處分之方式應先為裁決
      ，俟裁決處分確定後，方得依確定之裁決書內容，對受裁決人違規擺設之攤架
      、攤棚為沒入處分，若未對違規擺設之攤架及攤棚為沒入之裁決，即逕將攤架
      、攤棚沒入，即有違上開規定。本件兩造均不爭執再審被告於九十年三月二十
      六日下午二時許，在未依法開立沒入餐車之舉發書或其他沒入處分書之情形下
      ，即將再審原告所有當天尚未營業置放於彰化縣員林鎮○○路路旁之活動式餐
      車逕行沒入，僱用怪手將該餐車吊走，嗣並將該餐車交由彰化縣員林鎮公所清
      潔隊予以銷燬，經再審原告對再審被告所為前述沒入活動式餐車之處分行為聲
      明異議，台灣彰化地方法院於九十一年三月十二日，以九十年度交聲字第一五
      八號交通事件裁定，認定再審被告前述沒入活動式餐車之處分程序有瑕疵，而
      將再審被告所為上述沒入餐車之處分行為予以撤銷確定等情。顯見再審被告於
      前述時地逕將系爭餐車沒入之處分行為，有違前開規定。再查本件九十年三月
      二十六日系爭餐車被沒入時，當時道路交通管理事件統一裁罰基準及處理細則
      第六十一條第一項規定：「違反道路交通管理事件，受處分人於裁決後逾十五
      日未向管轄地方法院聲明異議，或其聲明異議經法院裁定確定，而不依裁決或
      裁定繳納罰鍰或不繳送汽車牌照、駕駛執照者，依下列規定處理：、、、五、
　　　於經處分沒入．．．．．．攤棚、攤架者，於裁決確定後銷燬」等語。依此規
　　　定，關於沒入攤棚、攤架事件，處分機關應制作裁決書，載明沒入物品之內容
　　　交與受處分人，受處分人對沒入處分聲明異議者，原處分機關均應暫予保管攤
　　　棚、攤架，俟法院裁定確定後，方得依確定裁定之內容予以執行，若處分機關
　　　未制作裁決書，或受處分人對沒入處分聲明異議者，在法院就異議事件裁定終
　　　結確定前，處分機關均不得逕對之為沒入處分，若法院認為聲明異議有理由，
　　　則原處分機關即應將該暫予保管之物品，返還於受處分人。本件再審被告己自
　　　承其於沒入系爭餐車後不數日，即將之銷毀顯見再審被告未遵守前述於聲明異
　　　議程序確定前暫予保管沒入物品之規定。
（三）前程序本院審理中雖曾於九十二年四月二日以九二中分義民行九二上國易二決
      字第○六五九○號函就下列事項向彰化縣政府函查：(一)「彰化縣員林鎮○○路
      」之何處至何處，於何時被列為「公告禁止設攤」？(二)彰化縣員林鎮○○路鄰
      近鐵路平交道處，是否亦在被列為「公告禁止設攤」處所？(三)其禁止設攤之時
      段起迄時間為何。經彰化縣政府於九十二年四月二十九日以府建用字第○九二
      ○○七七三○三號函覆本院稱：「本縣員林鎮○○路，係經員林鎮公所公告自
      八十七年十二月十四日起，劃定為全線各時段禁止設攤路段」等語，並檢附所
      轄員林鎮公所八十七年十二月十四日員鎮建字第三○○四一號公告影本乙紙
      ，依該公告事項雖載明：「公告禁止設攤路段如左：．．．靜修路．．全線．
      ．．．，右列公告禁止設攤路段攤販，應遷入市場內營業，違者，依據台灣省
      攤販管理規則第十五條暨道路交通管理處罰條例第八十二條規定處以罰鍰並沒
      入攤架」等語〔見調閱之本院九十二年上國易字第二號卷（以下稱前程序本院
      卷）第七十七頁、第七十八頁〕，前述函文亦係載稱對於違規擺設之攤架得依
      相關法規予以沒入，並未指稱執行此業務之警察機關得免予製作裁決書即逕行
      將攤架沒入。
（四）系爭活動式餐車沒入之日期為九十年三月二十六日，當時有效之「道路交通管
      理處罰條例」，關於主管機關得將違反道路交通安全物品視為廢棄物而逕予清
      除之情形，僅於該條例第八十二條之一第一項規定：「占用道路之廢棄車輛，
      經民眾檢舉或警察機關，環境保護主管機關查報後，由警察機關通知車輛所有
      人限期清理，車輛所有人逾期未為清理，或有車輛所有人行方不明無法通知，
      或無法查明該車輛所有之情形，經公告一個月仍無人認領者，移送由環境保護
      主管機關依廢棄物清除」。本件再審被告係以再審原告在公告禁止設攤之處所
      擺設攤位而逕行將活動式餐車沒入，並非以再審原告廢棄車輛占用道路為由而
      予沒入餐車，自不符前述將占用道路之廢棄車輛逕依廢棄物清除之要件。再查
      ：再審原告所有之上述餐車之主要材質為不銹鋼原料，有估價單、照片附卷可
      參  (見前程序原審卷第十三頁、第五十頁)，係再審原告據以販賣臭豆腐賴以
      營生之工具，顯非廢棄物清理法第二條所稱之垃圾、糞尿足以污染環境衛生等
      之「一般廢棄物」，亦非該法所稱具有毒性、危險性或其以外之「事業廢棄物
      」，不得視為廢棄物而予銷燬，再審被告辯稱伊機關之警員可將該餐車視為廢
      棄物，依廢棄物清理法之規定予以清除云云，亦無足採。
（五）綜上所述，再審被告，就其主管之道路交通管理業務，於沒入系爭活動式餐車
　　　時，應注意並能注意依前述規定先就違規事件制作裁決書，送達與受處分人，
　　　並應注意俟裁決事件確定後，始得沒入系爭活動式餐車，竟於未依法開立沒入
　　　餐車之舉發書或其他沒入處分書之情形下，逕將再審原告所有當天尚未營業置
　　　放於彰化縣員林鎮○○路路旁之活動式餐車逕行沒入，僱用怪手將該餐車強行
　　　吊走，旋將該餐車交由彰化縣員林鎮公所清潔隊予以銷燬，致其所為沒入餐車
　　　之處分行為被法院撤銷確定後，無從將該餐車交還再審原告，自係侵害再審原
　　　告之權利，再審原告依據國家賠償法第二條之規定請求賠償，自屬正當。再審
　　　原告前述處分程序之瑕疵無從補正，且系爭餐車尚無從依廢棄物清理法規定逕
　　　予清除，原確定判決以再審原告沒入處分之程序上瑕疵可以補正，且得依廢棄
　　　物清理法相關規定逕以系爭餐車為廢棄物而予清除，認為再審原告於前程序之
　　　請求為無理由而駁回其訴，適用法規容有錯誤，再審原告依民事訴訟法第四百
　　　九十六條第一項第一款規定，提起本件再審之訴，洵屬有據，玆就其請求，分
　　　項審酌如下：
  １、關於活動式餐車損害部分：再審原告主張系爭活動式餐車連同餐車內所置放如
      附表一所載之圓桌、圓椅等物，全部價值為二十三萬九千七百元，因被沒入銷
      燬而受損害，請求再審被告賠償，提出估價單、收據、發票為證（見前程序原
      審卷第十三至二十四頁）。惟再審被告否認餐車內有另置放如附表一所示編號
      三、六至十四所載之圓桌、圓椅等物品等語。查附表一所載：「編號一、不銹
      鋼流動餐車台、收攤板、爐台、搖桶」、「編號二、不銹鋼推車、雙糟水糟、
      不銹鋼盤、不銹鋼銘鍋、快速爐」、「編號四、ㄇ字型看板」、「編號五、烤
      漆板屋頂看板」等物，均係系爭活動式餐車之構成部分，且主要材質為不銹鋼
      ，核與再審被告所提照片所示者（見前程序原審卷第五十頁）相符，此等部分
      ，依估價單所載，共十六萬零三百元，再審原告請求賠償，並無不合。至「編
      號三、儲藏櫃三萬元」部分，再審原告於本院陳稱願予剔除（見本院卷第四十
      頁）；又附表一「編號九、透明帆布」，雖亦係固定附著於餐車，但依再審原
      告所提統一發票，其日期為九十一年六月十五日，有發票可憑（見前程序原審
      卷第二十頁），係在本件餐車之後，顯難認係餐車之一部分，自應剔除，又其
      餘如附表一編號六至八、十至十四所載之圓桌、圓椅等物，再審被告否認沒入
      時餐車內置有此等物品，並陳稱不得請求此部分之損害等語。查此等物品，均
      非系爭活動式餐車結構之一部分，再審原告又未舉證證明餐車被沒入時置有此
      等物品，所舉證人張錦地亦於前程序本院審理中證稱：「被吊走（指系爭餐車
      ）時包起來，裡面是什麼東西，我是沒有看到」等語（見前程序本院卷第五十
      七頁），自難徒憑再審原告所提之估價單即認系爭餐車被沒入時置放有上開物
      品，是再審原告此部分之請求，均非有據。是再審原告得請求賠償之系爭餐車
      損害額為十六萬零三百元。又系爭餐車購入後迄被沒入日已使用多時，計算其
      損害自應扣除折舊，兩造就系爭餐車之耐用年數，均未具體主張，亦未為任何
      舉證，依行政院八十六年十二月三十日台財第五二０五三號函發布修正之「固
      定資產耐用年數表」，並未就系爭活動式餐車之耐用年數明確規定，本院審酌
      系爭餐車之構成材料為不銹鋼車台、水槽、爐台、烤漆看板多種，以及生財器
      具、自動販賣機之耐用年數為五年等情，認系爭餐車之耐用年數應以四年為適
      當。又系爭餐車由多項材料組成，各材料購入日期不同，以主要材料「不銹鋼
      流動餐車台、收攤板、爐台」等之購入日期八十九年一月二十日（見前程序原
      審卷第十三頁）為準，算至沒入日期九十年三月二十六日止，已使用一年二月
      又六天，以此年數計算系爭餐車之折舊額為七萬七千四百六十二元（計算式：
　　　如附表二所載），系爭餐車被沒入時之殘值即損害額為八萬二千八百三十八元
　　　（計算式：000000-00000=82838）。
  ２、關於營業損失部分：
    Ａ、民法第二百十六條第一項規定：「損害賠償，除法律另有規定或契約另有訂
        定外，應以填補債權人所受損害及所失利益為限」，第二項規定：「依通常
        情形，或依已定之計劃、設備，可得預期之利益，視為所失利益」，本件再
        審原告主張伊平日以系爭活動式餐車販賣臭豆腐營生之事實，已據其所舉證
        人張錦地、周錦坤於本院前程序到場證述屬實（見前程序本院卷第五十七至
        五十九頁），是再審原告主張伊所有之系爭餐車因再審被告非依法定程序予
        以沒收而無法繼續以系爭餐車販賣臭豆腐營生，依據前述法條規定請求自系
        爭餐車被沒入後之九十年四月一日起算所失利益，自屬正當。依證人張錦地
        於前程序本院準備程序期日證稱：「我知道上訴人（指本件再審原告）在賣
        臭豆腐，是在菸酒配銷所門口旁．．．．我也是在上訴人的對面做生意．．
        ．．如果依照我以前經驗，一天可以賺壹仟多元，營業額是二、三千元有」
        等語，證人周錦地證稱：「我也知道上訴人也再（在）賣臭豆腐，因為我和
        上訴人都是在同一家賣臭豆腐購買（指原料）的．．．我一天賣臭豆腐可賺
        壹仟元．．．也有不到壹仟多表塊」等語（見前程序本院卷第五十七至五十
        九頁），以上述二證人之證述，每天販賣臭豆腐之收入或為一千餘元，或不
        及一千元，本院認再審原告販售臭豆腐之每日收入為一千元為適當，每月營
        業日數以二十六日計（即每週休息一日），月入為二萬六千元，再審原告於
        本院陳明關於營業損失願自九十年四月一日起計算算滿兩年為準（見本院卷
        第一八八頁），準此，則再審原告得請求之營業所失利益數額為五十二萬元
        。又關於營業損失，既有再審原告所舉上述二證人之證詞資為認定之依據，
        自不應援用財政部八十四年一月二十五日台財稅字第八四一六０二九二七號
        函頒「攤販銷售額查定要點」之規定依同業利潤標準予以計算，再審原告主
        張依財政部所頒上述「攤販銷售額查定要點」所定標準計算營業所失利益，
        自非可採。
    ３、如上所述，再審原告得請求再審被告賠償之餐車損害額為八萬二千八百三十
        八元、營業利益損失額為五十二萬元，合計六十萬二千八百三十八元（8283
        8+520000=602838）。
    ４、國家賠償法第五條規定：「國家損害賠償，除依本法規定外，適用民法規定
        」。民法第二百十七條第一項規定：「損害之發生或擴大，被害人與有過失
        者，法院得減輕賠償金額」。是民法此項過失相抵原則之規定，於國家賠償
        事件亦有其適用。如上所述，再審被告固應對再審原告負賠償責任，惟再審
        被告僱吊車將系爭餐車吊離現場前，再審原告趕至現場主張系爭餐車係伊所
        有，請求勿予吊走，再審被告之執勤警員要求提出身分證件，以便掣開舉發
        書，再審原告未出示證件即予離去，再審被告無從掣開舉發書始將系爭餐車
        吊走，是再審原告對於本件損害之發生與有過失，依其情節，應負二分之一
        過失責任，本院認應減輕再審被告賠償金額二分之一，減輕後，再審被告應
        賠償再審原告之金額為三十萬一千四百十九元（計算式：602838÷2=301419
        ）。
    ５、再審原告於前程序依據國家賠償法第二條規定提起國家賠償訴訟，在前述三
        十萬一千四百十九元及自前程序起訴狀繕本送達翌日即九十一年十月十二日
        （見前程序原審卷第三十六頁）起至清償日止按年息百分之五計算利息之範
        圍內，即屬有據，前程序原審及本院均為再審原告敗訴之判決，容有未洽，
        再審原告就指指摘前程序原審及本院原確定判決不當，求予廢棄，非無理由
        ，應由本院將之廢棄，改判如主文第一、二項所示，至再審原告於前程序其
        餘之訴以及於本件再審程序所為訴之擴張，均非有據，原確定判決就此部分
        為再審原告敗訴之判決，核無不合，此部分再審之訴為無理由，應予駁回。
        又本件所命再審被告給付之金額未逾新台幣一百五十萬元，就此部分，經本
        院判決後，再造均不得上訴第三審而告確定，無宣告假執行必要，再審原告
        請求宣告假執行，其聲請應併予駁回。
四、本件事證已臻明確，原告另主張：伊於前程序提出地籍圖及土地登記謄本，足以
    證證明再審原告當初活動式餐車係置放於空地，該地並非道路範疇，原判決對於
    此重要證據漏未斟酌，亦有民事訴訟法第四百九十六條第一項第十三款所定「足
    影響於判決之重要證物漏未斟酌」之再審事由等情，即無庸再予審酌，又兩造其
    餘攻擊防禦方法及舉證，核於判決結果無影響，爰不逐一論述，併予鈙明。
五、據上論結：本件再審之訴為一部有理由，一部無理由，擴張之訴為無理由，依民
    事訴訟法第四百五十條、第四百四十九條第一項、第七十九條，判決如主文。
中　　　華　　　民　　　國　　九十三　　年　　　六　　　月　　 十五　　 日
~B1民事第五庭審判長法　官　陳滿賢
~B2　　　　　　　　法　官　古金男
~B3　　　　　　　　法　官　邱森樟
右為正本係照原本作成。
不得上訴。
~B 　 　　　　　　書記官　粘銘環
中　　　華　　　民　　　國　　九十三　　年　　　六　　　月　　二十八　　日
                                                                        Ｈ
附表一：
┌──┬──────────────┬─────────────────┐
│編號│物品名稱、種類、數量及規格  │價額（新台幣）                    │
├──┼──────────────┼─────────────────┤
│一  │不銹鋼流動餐車台、收攤板四  │七萬七千五百元                    │
│    │塊、爐台、搖桶              │                                  │
├──┼──────────────┼─────────────────┤
│二  │不銹鋼推車、雙糟水糟、不銹鋼│四萬四千八百元                    │
│    │盤（六十塊）、一點八尺不銹鋼│                                  │
│    │鍋（一組）快速爐（二只）    │                                  │
├──┼──────────────┼─────────────────┤
│三  │儲藏櫃                      │三萬元                            │
├──┼──────────────┼─────────────────┤
│四  │ㄇ字型看板（三面）          │二萬元                            │
├──┼──────────────┼─────────────────┤
│五  │烤漆板屋頂看板              │一萬八千元                        │
├──┼──────────────┼─────────────────┤
│六  │活動圓桌（五張）、圓椅（四十│一萬一千五百元                    │
│    │張）                        │                                  │
├──┼──────────────┼─────────────────┤
│七  │大碗（六十個）              │二千四百元                        │
├──┼──────────────┼─────────────────┤
│八  │雨傘及腳架（二組）          │四千元                            │
├──┼──────────────┼─────────────────┤
│九  │透明帆布（三十六尺乘八尺）  │三千六百元                        │
├──┼──────────────┼─────────────────┤
│十  │臭豆腐（二千塊）            │一萬一千五百元                    │
├──┼──────────────┼─────────────────┤
│十一│香油三公斤、沙拉油十八公斤（│一千五百元                        │
│    │各二桶）                    │                                  │
├──┼──────────────┼─────────────────┤
│十二│中藥材（二帖）              │七千二百元                        │
├──┼──────────────┼─────────────────┤
│十三│米酒（六十罐）              │一千二百元                        │
├──┼──────────────┼─────────────────┤
│十四│豬腸（一百斤）              │六千元                            │
├──┴──────────────┴─────────────────┤
│共計：二十三萬九千七百元                                              │
└───────────────────────────────────┘
~H;
附表二：
　　　　　　　　　　　　　 438
餐車第一年折舊數額160300×───=70211（元以下四捨五入）
                           0000
                                        000   　0  0   0
餐車第二年折舊數額（000000-00000）×〔  ──×（─+─×─）〕=7251（元以下四捨五入）
                                        0000  　00 00  00
折舊總額為70211+7251=77462
